【裁判字號】    94,上訴,1945
【裁判日期】    950817
【裁判案由】    貪污治罪條例等
【裁判全文】
臺灣高等法院高雄分院刑事判決        94年度上訴字第1945號
上  訴  人
即  被  告  丙○○原名許敏芳.
選任辯護人  許銘春律師
            張文雪律師
上列上訴人因違反貪污治罪條例等案件，不服臺灣屏東地方法院
93年度訴字第446 號中華民國94年10月31日第一審判決（起訴案
號：臺灣屏東地方法院檢察署92年度偵字第3547號），提起上訴
，本院判決如下：
     主  文
原判決撤銷。
丙○○連續意圖為自己不法之所有，而侵占對於業務上所持有之
物，處有期徒刑壹年肆月。又連續犯以電腦製作不實財產權變更
紀錄取財罪，處有期徒刑壹年拾月。偽造之「甲○○」印章壹枚
、署名伍枚、印文玖枚、「簡慧芳」之印文肆枚、「簡家和」印
章壹枚、印文貳枚、「王玉欽」署名壹枚，均沒收。應執行有期
徒刑貳年陸月偽造之「甲○○」印章壹枚、署名伍枚、印文玖枚
、「簡慧芳」之印文肆枚、「簡家和」印章壹枚、印文貳枚、「
王玉欽」署名壹枚，均沒收。
     事  實
一、丙○○（原名許敏芳）係屏東縣潮州鎮農會信用部（下稱潮
    州農會）櫃台行員，負責存款收付等業務，該農會信用部於
    民國91年7 月26日，經臺灣土地銀行股份有限公司奉財政部
    令接管概括承受後，即改名為「臺灣土地銀行潮榮分行（下
    稱土銀潮榮分行）」，丙○○自該日起獲聘為該分行約僱業
    務員，為從事業務之人員。詎丙○○為償還負債，竟利用其
    經手潮州農會及土銀潮榮分行存款業務收付之機會，意圖為
    自己不法所有之概括犯意，於後述時地先後多次侵占業務上
    所持有之財物、詐欺取財，並行使偽造文書，依時間順序分
    述如下：
(一)、丙○○自91年5 月間某日起，至同年11月15日止，利用潮州
    農會及土銀潮榮分行行員收受屬公營事業機構之「中華電信
    股份有限公司台灣南區電信公司屏東營業處（下稱中華電信
    公司）」電信費用，轉交予其存入中華電信公司設於土銀潮
    榮分行電信費用帳戶（帳號為000000000000）之機會，以易
    持有為所有之概括犯意，連續多次侵占其業務上持有之上開
    電信費用，且為避人查覺，將侵占後所餘之不實金額及日後
    冒用中華電信公司名義陸續回補之金額，登載於其業務上所
    製作之「支票存款送款單」上，做為內部收入傳票之用，並
    送至潮州農會及土銀潮榮分行而行使之，足生損害於前潮州
    農會及土銀潮榮分行。復又於91年5 月起至同年10月止，於
    每月底，委託不知情之成年打字業者，依其筆記製作不實之
    「帳戶交易明細查詢單」，再交由中華電信公司做為對帳之
    用而行使之，足生損害於中華電信公司、土銀潮榮分行及前
    潮州農會對於帳目管理之正確性。嗣經核對帳目之結果，丙○○於91年7 月26日前所侵占之金額計為新臺幣（下同）3,
    552,000 元（此部分之帳目因接管後部分資料滅失，無從逐
    筆核對侵占日期、次數及金額，然依據91年年7 月26日臺灣
    土地銀行接管當日，中華電信公司上開帳戶內之存款餘額為
    93,138元，與丙○○所製作交予中華電信公司核對之交易明
    細查詢單於同一日之餘額3,645,138 元相減，其於91年7 月
    26日前所侵占之金額應為3,552,000 元）。丙○○於91年7
    月29日至同年11月5 日則侵占共計2,905,000 元，侵占之時
    間、金額詳如附表1 所示（惟丙○○於上開期間，亦有陸續
    回補侵占之款項，自91年8 月2 日起，至同年11月15日止，
    回補共計3,700,000 元，回補之次數、金額詳如附表2 所示
    。92年2 月19日，丙○○又以詐取後述之王玉欽存款補足剩
    餘之2,757,000 元，所侵占之電信費用至此全數補足）。
(二)、丙○○基於偽造文書及詐欺取財之概括犯意，於90年7 月間
    （起訴書誤載為91年9 月4 日），因其所保管之公公甲○○
    所有定期存單（存單號碼BA031828）遺失，不敢告知甲○○
    ，即未經甲○○之同意，先委託屏東縣某不知情且不詳姓名
    之成年刻印業者，偽刻「甲○○」之印章1 枚，以甲○○名
    義，在存款印鑑卡上，倒填申請日期為90年6 月4 日，並偽
    造甲○○之署名2 枚及印文3 枚，據以偽造表示以甲○○名
    義申請留存印鑑之文書，並持以行使向潮州農會申請變更甲○○原留存之印鑑，足生損害於甲○○本人。於90年8 月3
    日（起訴書誤載為91年9 月4 日），丙○○在「遺失存單領
    取存款申請書」、「存單摺掛失止付申請書」、「存單摺喪
    失補領書」上，分別偽造甲○○之署名及印文各1 枚，據以
    偽造表示以甲○○名義申請定期存單遺失及補領之文書，並
    持以行使，足生損害於甲○○本人，並致潮州農會承辦人員
    陷於錯誤，重新補發定期存單由丙○○取得。嗣後甲○○上
    開遺失之定期存單找到，丙○○遂將尋獲之定期存單留下備
    用，以補發之定期存單交予甲○○收執。再於91年9 月4 日
    將前開尋獲之存單號碼BA031828定期存單上存款期間自90年
    6 月12日至91年6 月12日，塗改變造成91年6 月12日至92年
    6 月12日，並以前開偽刻之甲○○印章蓋用印文1 枚於存單
    背面，依其特約有解除契約之意思表示之存戶簽章欄內，偽
    造準私文書並行使之，以向土銀潮榮分行辦理中途解約，並
    將扣除利息後之499,771 元轉入甲○○所設之000000000000
    號活期存款帳戶，再於同日，以前開偽刻之「甲○○」印章
    ，蓋用印文1 枚於取款憑條上，據以偽造表示以「甲○○」
    名義取款之文書，並持以行使，詐領499,771 元得手，足生
    損害於土銀潮榮分行及甲○○。
(三)、丙○○承前偽造文書及詐欺取財之概括犯意，利用其婆婆乙○○○將印章交由其保管之機會，於91年9 月9 日，未經乙○○○之同意，連續2 次盜用乙○○○之印章，分別蓋用印
    文各1 枚於乙○○○先前在潮州農會之2 筆定期存單背面，
    依其特約有解除契約之意思表示之存戶簽章欄內，偽造準私
    文書並行使之，2 筆定期存款分別為(1)、存款金額：17萬元
    ，帳號：00000000000 ，存單號碼：BA035290，存款期間：
    91年1 月4 日至92年1 月4 日；(2)、存款金額：5 萬元，帳
    號：0000000000，存單號碼：BA037656，存款期間：91年5
    月8 日至92年5 月8 日，以辦理中途解約。嗣前開存款於同
    日轉入乙○○○原設於該農會之第000000000000號活期存款
    帳戶後，丙○○復於該日盜用乙○○○之印章，蓋用印文1
    枚於取款憑條上，據以偽造表示以乙○○○名義取款之文書
    ，並持以行使，致土銀潮榮分行承辦人員陷於錯誤，而詐領
    22萬元得手，足生損害於土銀潮榮分行及乙○○○。復於91
    年9 月12日，丙○○再連續2 次盜用乙○○○之印章，分別
    蓋用印文各1 枚於2 紙取款憑條上，偽造表示以乙○○○名
    義取款56萬元及42萬元之文書，並持以行使，致土銀潮榮分
    行承辦人員陷於錯誤，而詐領98萬元得手，足生損害於土銀
    潮榮分行及乙○○○（此部分共詐領1,200,000 元，惟於91
    年9 月12日，丙○○以黃坤華帳戶內詐領之280,000 元回補
    ）。
(四)、丙○○承前偽造文書及詐欺取財之概括犯意，利用客戶黃坤
    華將蓋有真正印文之空白取款憑條交由其保管之機會，自91
    年8 月5 日起，至同年11月5 日止，於附表3 所示之時間，
    未經黃坤華同意，連續13次冒用黃坤華名義，據以偽造表示
    以黃坤華名義取款之文書，並持以行使，冒領黃坤華設於土
    銀潮榮分行第000000000000號活期存款帳戶存款共3,952,00
    0 元，致土銀潮榮分行承辦人員陷於錯誤，而詐領上開金錢
    得手，足生損害於土銀潮榮分行及黃坤華，嗣為避免黃坤華
    查覺，於91年10月31日，利用黃坤華來行洽辦而持有其上開
    帳號存摺之機會，以手寫方式，僅將黃坤華本人自91年10月
    21日至10月31日期間，辦理之存提款往來紀錄登載於其業務
    上所製作之存摺明細欄內，而製作不實之存款明細並行使之
    ，足生損害於黃坤華本人（此部分詐領之金額均已由丙○○
    陸續回補補足）。
(五)、丙○○承前偽造文書及詐欺取財之概括犯意，於91年11月初
    某日，利用林施素華前來提款之機會，盜用林施素華之印章
    蓋用印文1 枚於空白取款憑條上，再於91年11月18日，冒用
    林施素華名義，據以偽造表示以林施素華名義取款之文書，
    並持以行使，冒領林施素華設於台銀潮榮分行第0000000000
    00號活期存款帳戶內之存款100 萬元，致土銀潮榮分行承辦
    人員陷於錯誤，而詐領上開金錢得手，足生損害於土銀潮榮
    分行及林施素華。嗣為避免林施素華查覺，於92年1 月14日
    利用林施素華來行洽辦而持有其上開帳號存摺之機會，以手
    寫方式，故意省略冒領金額，將不實餘額登載於業務上所製
    作之存摺明細欄內，而製作不實之存款明細並行使之，足生
    損害於林施素華。
(六)、丙○○承前偽造文書及變更電腦資料詐取財物之概括犯意，
    在下述之時間，以下述之方法，連續利用業務上之機會，詐
    取其客戶王玉欽設於土銀潮榮分行000000000000號號活期帳
    戶內之存款共4,617,000 元（惟亦陸續自孫郎及劉羽琇之帳
    戶內詐領金額回補1,200,000 元，詳如(七)、(八)所述）。
１、於91年12月10日，將「王玉欽」設於土銀潮榮分行第000000
    000000之帳戶，於電腦主機內變更上開帳戶姓名為「簡慧芳
    」，以此鍵入虛偽資料為不實登載之方式，並利用磁性存取
    之作用使電腦主機將此存款帳戶名義變更為「簡慧芳」之方
    式詐取財物，並足生損害於「王玉欽」（僅存戶姓名變更，
    帳號不變）。復於91年12月10日，委託屏東縣某不知情不詳
    姓名之成年刻印業者，偽刻「簡慧芳」之印章1 枚（業已丟
    棄滅失），分別於91年12月10日、91年12月11日、91年12月
    13日、92年1 月23日，以前開偽刻之「簡慧芳」印章，各蓋
    用印文1 枚於取款憑條上，據以偽造表示以「簡慧芳」名義
    取款之文書，並持以行使，分別王玉欽上開帳戶內詐領38萬
    元、88萬元、4 萬元、8 萬元得手，足生損害於土銀潮榮分
    行及簡慧芳。
２、於92年2 月6 日，復將「王玉欽」設於土銀潮榮分行第0000
    00000000之帳戶，於電腦主機內變更上開帳戶姓名為「簡家
    和」，以此鍵入虛偽資料為不實登載之方式，並利用磁性存
    取之作用使電腦主機將此存款帳戶名義變更為「簡家和」之
    方式詐取財物，並足生損害於「王玉欽」（僅存戶姓名變更
    ，帳號不變）。復於92年2 月初某日，委託屏東縣某不知情
    不詳姓名之成年刻印業者，偽刻「簡家和」之印章1 枚，分
    別於92年2 月6 日、92年2 月12日，以前開偽刻之「簡家和
    」印章，各蓋用印文1 枚於取款憑條上，據以偽造表示以「
    簡家和」名義取款之文書，並持以行使，分別自王玉欽上開
    帳戶內詐領48萬元、4 萬元得手，足生損害於土銀潮榮分行
    及簡家和。嗣於92年2 月10日，為避免王玉欽自存摺明細欄
    內查覺，又利用王玉欽來行洽辦而持有其前揭帳號存摺之機
    會，以手寫方式，故意省略詐領金額，僅將王玉欽本人自91
    年11月14日至92年2 月10日期間，親自辦理之往來紀錄，登
    載於其業務上所製作之存摺明細欄內，而製作不實之存款明
    細並行使之，足生損害於王玉欽本人。
３、於92年2 月18日，未經王玉欽同意，以王玉欽名義，於語音
    轉帳約定書上，偽簽「王玉欽」之署名1 枚，據以偽造申請
    語音轉帳約定書之私文書，再分別於92年2 月18日、92年2
    月19日，利用語音轉帳功能，將王玉欽帳戶內之100 萬元、
    175 萬7 千元詐轉至中華電信前開電信費用帳戶內。
(七)、丙○○承前偽造文書及變更電腦資料詐取財物之概括犯意，
    於92年2 月19日，將「孫郎」設於土銀潮榮分行第00000000
    0000之帳戶，於電腦主機內變更上開帳戶姓名為「乙○○○
    」，以此鍵入虛偽資料為不實登載之方式，並利用磁性存取
    之作用使電腦主機將此存款帳戶名義變更為「乙○○○」之
    方式詐取財物，並足生損害於「孫郎」（僅存戶姓名變更，
    帳號不變）。復於同日，冒用乙○○○名義，以前開乙○○○真正之印章，盜蓋印文1 枚於取款憑條上，據以偽造表示
    以乙○○○名義自上開帳戶取款40萬元之文書，並持以行使
    ，致土銀潮榮分行承辦人員陷於錯誤，而交付上開金錢，足
    生損害於土銀潮榮分行及乙○○○（此部分詐領金額已由甲○○出資代為返還補足）。
(八)、丙○○承前偽造文書及變更電腦資料詐取財物之概括犯意，
    於92年2 月19日，將「劉羽琇」設於土銀潮榮分行第000000
    0000000 號之帳戶，於電腦主機內變更上開帳戶姓名為「甲○○」，以此鍵入虛偽資料為不實登載之方式，並利用磁性
    存取之作用使電腦主機將此存款帳戶名義變更為「甲○○」
    之方式詐取財物，並足生損害於「劉羽琇」（僅存戶姓名變
    更，帳號不變）。復於同日，冒用甲○○名義，以前開偽造
    之印章，蓋用甲○○之印文1 枚於取款憑條上，據以偽造表
    示以甲○○名義自上開帳戶取款80萬元之文書，並持以行使
    ，致土銀潮榮分行承辦人員陷於錯誤，而詐領上開金錢，足
    生損害於土銀潮榮分行及甲○○（此部分詐領金額已由甲○○出資代為返還補足）。
(九)、丙○○於犯罪未為有偵查權之人發覺前，於92年3 月3 日至
    法務部調查局屏東縣調查站自首犯罪，接受裁判。
二、案經法務部調查局屏東縣調查站移請臺灣屏東地方法院檢察
    署檢察官偵查起訴。
     理  由
甲、程序部分：
    證人甲○○、乙○○○、黃坤華、簡慧芳、林施素華、簡家
    和、王玉欽、孫郎、劉羽琇等人於屏東縣調查站調查中、檢
    察官偵查中之供述係屬被告以外之人於審判外之供述，經被
    告於本院準備程序中同意作為本案之證據，本院審酌甲○○
    等人於上開陳述作成時，並無不法取供之情形，認為適當，
    依刑事訴訟法第159 條之5 第1 項規定自有證據能力，均得
    為證據，先予明。
乙、實體部分：
一、上開事實，業據上訴人即被告丙○○分別於調查中、偵查中
    、原審及本院審理中供承不諱，並有以下之證據可資佐證：
(一)、事實欄一(一)部份，並經證人丁○○於原審審理時結證明確，
    復有中華電信臺灣南區電信分公司屏東營運處交易明細表、
    被告製作之不實帳戶交易明細查詢單、被告製作之不實送款
    單在卷足參（調查卷第34至第69頁、第70至第91頁、第92至
    第117 頁）。
(二)、事實欄一(二)部分，並經證人甲○○證述明確，復有甲○○之
    印章1 枚、印鑑卡申請書、偽造之「遺失存單領取存款申請
    書」、「存單摺掛失止付申請書」、「存單摺喪失補領書」
    、存單號碼BA031828號及BA038330號定期存單、取款條各1
    紙在卷可佐（原審卷第103 頁、104 頁、偵查卷第55頁、第
    56頁、原審卷第89頁、第90頁、偵查卷第83頁）。
(三)、事實欄一(三)部分，並經證人乙○○○證述明確，復有乙○○○定期存單影本2 紙、中途解約電腦作業紀錄、被告冒名偽
    造之取款憑條3 張、乙○○○000000000000號活期存款帳戶
    存款明細、印章1 枚扣案可佐（調查卷第18頁、第165 至第
    173頁、第199頁）。
(四)、事實欄一(四)部分，並經證人黃坤華證述明確，復有取款條13
    紙、黃坤華之帳戶存提明細、存摺影本在卷足參（調查卷第
    140至第163頁）。
(五)、事實欄一(五)部分，並經證人林施素華證述明確，復有取款條
    1 紙、林施素華之存摺影本在卷足參（調查卷第192 頁、偵
    查卷第48、第49頁）。
(六)、事實欄一(六)部分，並經證人簡慧芳、簡家和、王玉欽證述明
    確，復有取款條6 紙、王玉欽帳戶存提明細、存摺影本及偽
    造之「簡家和」印章1 枚扣案可佐（調查卷第180 頁、第18
    2至第190頁、偵查卷第41頁）。
(七)、事實欄一(七)部分，並經證人孫郎證述明確，復有取款條1 紙
    、孫郎帳戶之存提明細、存摺影本在卷足參（調查卷第194
    頁、第195頁、偵查卷第60至第61頁）
(八)、事實欄一(八)部分，復有取款條1 紙、劉羽琇帳戶之存提明細
    在卷足參（調查卷第197頁、第198頁）。
(九)、綜上所述，本件事證明確，被告之犯行，堪以認定。
二、按關於公務員之定義，修正前刑法第10條第2 項規定：「稱
    公務員者，謂依法令從事於公務之人員。」而刑法第10條第
    2 項於94年1 月7 日修正公布，改規定為：「稱公務員者，
    謂下列人員：一、依法令服務於國家、地方自治團體所屬機
    關而具有法定職務權限，以及其他依法令從事於公共事務，
    而具有法定職務權限者。二、受國家、地方自治團體所屬機
    關依法委託，從事與委託機關權限有關之公共事務者。」又
    貪污治罪條例第2 條規定「依據法令從事公務之人員，犯本
    條例之罪者，依本條例處斷，其受公務機關委託承辦公務之
    人，犯本條例之罪者，亦同。」亦於95年5 月30日修正公布
    為「公務員犯本條例之罪者，依本條例處斷。」並均於95年
    7 月1 日施行。被告行為後，法律有變更，依新法第2 條第
    1 項規定，比較新舊法結果，自應適用新法規定較利利於被
    告。換言之，被告任職土地銀行潮榮分行期間不再視為公務
    員，而無貪污治罪條例之適用，應改依刑法有關規定論科。
    是核被告所為：
(一)、事實欄一(一)所為，其侵占潮州農會中華電信帳戶內之電信費
    用，係犯刑法第336 項第2 項業務侵占罪；至於其在傳票上
    為不實登載，核其所為係犯商業會計法第71條第1 款之填製
    不實會計憑證罪；另其在帳戶交易明細查詢單上為不實登載
    並加以行使，核係犯刑法第216 條、第215 行使登載不實事
    項於業務上作成之文書罪。公訴人認被告於91年7 月26日以
    後，其侵占土銀潮榮分行中華電信帳戶內之電信費用，係犯
    貪污治罪條例第4 條第1 項第1 款之侵占公有財物罪；另其
    在帳戶交易明細查詢單上為不實登載並加以行使，係犯刑法
    第216 條、第213 條之行使登載不實事項於職務上所掌之公
    文書罪。起訴法條尚有未洽，惟起訴之基本事實同一，本院
    自得變更檢察官起訴法條，予以審判。事實欄一(二)、(三)所為
    ，係犯刑法第216 條、210 條、第220 條第1 項行使偽造私
    文書罪、第339 條第1 項詐欺取財罪。事實欄一(四)、(五)所為
    ，係犯刑法第216 條、210 條、215 條行使偽造私文書罪、
    行使業務上登載不實文書罪及第339 條第1 項詐欺取財罪。
    事實欄一(六)所為，係犯刑法第216 條、第210 條、第215 條
    ，行使偽造私文書罪，行使業務上登載不實文書罪及第339
    條之3 第1 項不法方法變更電腦資料詐取財物罪。事實欄一
    (七)、(八)所為，係犯刑法第216 條、第210 條使偽造私文書，
    及第339 條之3 第1 項不正方法變更資料詐取財物罪。以上
    事實欄一(二)至(八)所犯詐欺取財罪，不正方法變更電腦資料詐
    取財物罪部分，公訴人認係犯貪污治罪條例第5 條第1項 第
    2 款利用職務詐取財物，起訴法條，尚有未洽，惟起訴之基
    本事實同一，本院自得變更檢察官起訴法條，予以審判。又
    被告偽造、變造私文書及於職務上所掌之公文書、業務上作
    成之文書為不實登載之低度行為，各為行使之高度行為所吸
    收，偽造「甲○○」、「簡慧芳」、「簡家和」印章、印文
    、「甲○○」、「王玉欽」署名、盜用「乙○○○」、「林
    施素華」印章，則係偽造私文書之部分行為，均不另論罪。
    被告利用不知情之成年打字業者製作不實之「帳戶交易明細
    查詢單」及利用不知情之刻印業者偽刻「甲○○」、「簡慧
    芳」、「簡家和」印章，各均為間接正犯。被告犯罪事實欄
    一(一)之多次業務侵占、行使登載不實事項於業務上作成之文
    書、填製不實會計憑證犯行，均時間緊接，手法相同，所犯
    各係同一罪名之罪，顯係各基於概括之犯意，反覆實施，均
    應依連續犯之規定各論以一罪。又被告以上所犯3 罪間，有
    方法結果之牽連關係，應依牽連犯之規定從一重之連續業務
    侵占罪處斷。被告犯罪事實(二)至(八)多次行使偽造私文書，行
    使業務上登載不實文書，詐欺取財，不正方法變更電腦資料
    詐取財物犯行，均時間緊接，手法相同，所犯各係同一罪名
    之罪，顯係各基於概括之犯意，反覆實施，均應依連續犯之
    規定各論以一罪。又被告以上所犯各罪間，有方法結果之牽
    連關係，應依牽連犯之規定從一重之連續以不正方法變更電
    腦資料詐取財物處斷。又被告以上所犯連續業務侵占，連續
    以不正方法變更電腦資料詐取財物2 罪，犯意各別，罪名互
    殊，應予分論併罰。被告在傳票上為不實登載，於犯罪事實
    欄雖已載明，惟論罪法條漏論商業會計法第71條第1 款之填
    製不實會計憑證罪，應予敘明。又被告事實欄一(二)偽造「甲○○」印鑑卡、事實欄一(六)偽造「簡慧芳」印章、印文、偽
    造「王玉欽」語音轉帳約定書之行為，雖未據檢察官起訴，
    惟偽造印章行為與已起訴之偽造文書行為為實質上一罪之關
    係，偽造語音轉帳約定書之行為與已起訴之偽造私文書部分
    為連續犯之裁判上一罪關係，均為起訴效力之所及，本院自
    應併予審究。又被告於犯罪後偵查機關發覺前自首，有調查
    局筆錄在卷可憑，應依刑法第62條前段規定，減輕其刑。又
    刑法第55條後段牽連犯及第56條連續犯之規定，業於94年1
    月7 日修正公布刪除，刑法第62條自首應減輕其刑規定，亦
    同時修正公布為得減輕其刑。被告行為時之刑法第336 條第
    2 項法定刑罰金部分為「得併科3 千元以下罰金。」。又依
    被告行為時之刑法第33條第5 款規定「罰金：為1 元以上。
    」，是被告行為時罰金刑部分，修正前依罰金罰鍰提高標準
    條例第1 條、現行法所定貨幣單位折算新台幣條例第2 條折
    算結果，為新臺幣3 元以上9 萬元以下。而刑法業於民國94
    年2 月2 日修正公布，並自95年7 月1 日施行，其中刑法第
    33條第5 款規定「罰金：為新臺幣1 千元以上，以百元計算
    之。」；又刑法施行法第1 條之1 於95年6 月14日公布，並
    於同年7 月1 日施行，該條規定：「中華民國94年7 月1 日
    刑法修正施行後，刑法分則編所定罰金之貨幣單位為新臺幣
    。」、「94年1 月7 日刑法修正時，刑法分則編未修正之條
    文定有罰金者，自94年1 月7 日刑法修正施行後，就其所定
    數額提高為30倍。但72年6 月26日至94年1 月7 日新增或修
    正條文，就其所定數額提高為3 倍。」查刑法第336 條第2
    項，依上開規定，罰金部分應提高為30倍。因此，刑法第33
    6 條第2 項之罰金刑部分為新臺幣1 千元以上9 萬元以下。
    被告行為後，法律既有變更，依新法第2 條第1 項規定，比
    較新舊法結果，仍應適用較有利於被告之行為時法即舊法論
    以牽連犯、連續犯，並依修正前刑法第62條規定減輕。
三、原審予以被告論科：固非無見，惟查：(一)刑法第10條第1 項
    關於公務員之定義
    業於94年1 月7 日修正公布，並於95年7 月1 日施行，已如
    前述，被告行為後法律有變更，經比較新舊法，以修正後刑
    法第10條第1 項較有利於被告，應依刑法第2 條第1 項但書
    規定，適用修正後之刑法，認被告任職土地銀行潮榮分行期
    間，不具公務員資格，自不適用貪污治罪條例規定，應改依
    刑法有關規定論處。而原判決對於被告業務侵占、詐欺取財
    及以不正方法變更電腦資料詐取財物行為，仍依貪污治罪條
    例第4 條第1 項第1 款之侵占公有財物罪及同條例第5 條第
    1 項第2 款利用職務詐取財物罪論處，自有未洽。(二)被告於
    案發後，對於其詐取之金額已作部分清償，目前尚積欠土銀
    潮榮分行3,851,147 元未清償等情，已據該行副理即證人丁○○於本院審理時結證無訛。而原判決認被告尚欠5,310,93
    5 元未清償，即有認定事實違誤之失，亦有未合。被告上訴
    意旨，執此指摘原判決不當，為有理由，自應由本院將原判
    決撤銷改判。審酌被告犯後坦承犯行，態度良好，除將侵占
    之金額全數回補，對於詐取之金額已部分清償，尚積欠3,85
    1,147 元，實害減輕，尚知悔悟等一切情狀，量處如主文第
    2 項所示之刑，並定其應執行刑。又偽造之「甲○○」印章
    1 枚、署名5 枚、印文9 枚、「簡慧芳」之印文4 枚、「簡
    家和」印章1 枚、印文2 枚、「王玉欽」署名1 枚、均應依
    刑法第219 條之規定，沒收之。另偽造之「簡慧芳」印章1
    枚，已經被告丟棄，業經被告於原審審理時供述明確，應已
    滅失，爰不予宣告沒收，併予敘明。
據上論斷，應依刑事訴訟法第369 條第1 項前段、第364 條、第
300 條、第299 條第1 項前段，商業會計法第71條第1 款，刑法
第11條、第2 條第1 項、修正前第56條、第216 條、第220 條第
2 項、第210 條、第215 條、第339 第1 項、第339 條之3 第1
項、修正前第55條後段、修正前第62條前段、第51條第5 款、第
219 條，刑法罰金罰鍰提高標準條例第1 條前段，判決如主文。
本案經檢察官林惠到庭執行職務。
中    華    民    國    95    年    8     月    17    日
                  刑事第三庭    審判長法  官  周賢銳
                                      法  官  黃仁松
                                      法  官  謝宏宗
以上正本證明與原本無異。
如不服本判決應於收受本判決後10日內向本院提出上訴書狀，其
未述上訴理由者，並得於提起上訴後10日內向本院補提理由書
狀（均須按他造當事人之人數附繕本)「 切勿逕送上級法院」。
中    華    民    國    95    年    8     月    18    日
                                書   記   官  熊惠津
附錄本判決論罪科刑法條：
商業會計法第71條第1款：
商業負責人、主辦及經辦會計人員或依法受託代他人處理會計事
務之人員有左列情事之一者，處5 年以下有期徒刑、拘役或科或
併科新台幣15萬元以下罰金：
一  以明知為不實之事項，而填製會計憑證或記入帳冊者。
中華民國刑法第216條
（行使偽造變造或登載不實之文書罪）
行使第 210 條至第 215 條之文書者，依偽造、變造文書或登載
不實事項或使登載不實事項之規定處斷。
中華民國刑法第215條
（業務上文書登載不實罪）
從事業務之人，明知為不實之事項，而登載於其業務上作成之文
書，足以生損害於公眾或他人者，處3 年以下有期徒刑、拘役或
5 百元以下罰金。
中華民國刑法第210條
（偽造變造私文書罪）
偽造、變造私文書，足以生損害於公眾或他人者，處 5 年以下有
期徒刑。
中華民國刑法第339條
（普通詐欺罪）
意圖為自己或第三人不法之所有，以詐術使人將本人或第三人之
物交付者，處5 年以下有期徒刑、拘役或科或併科1 千元以下罰
金。
以前項方法得財產上不法之利益或使第三人得之者，亦同。
前二項之未遂犯罰之。
中華民國刑法第339條之3第1項
（違法製作財產權之處罰）
意圖為自己或第三人不法之所有，以不正方法將虛偽資料或不正
指令輸入電腦或其相關設備，製作財產權之得喪、變更紀錄，而
取得他人財產者，處7 年以下有期徒刑。
 附表1：
┌──┬──────────┬───────────┐
│編號│侵占日期            │侵占金額（新台幣）    │
├──┼──────────┼───────────┤
│ 1  │910729              │100,000元             │
├──┼──────────┼───────────┤
│ 2  │910730              │445,000元             │
├──┼──────────┼───────────┤
│ 3  │910808              │50,000元              │
├──┼──────────┼───────────┤
│ 4  │910809              │400,000 元（起訴書誤載│
│    │                    │為40,000 元）         │
├──┼──────────┼───────────┤
│ 5  │910812              │390,000元             │
├──┼──────────┼───────────┤
│ 6  │910822              │200,000元             │
├──┼──────────┼───────────┤
│ 7  │910904              │390,000元             │
├──┼──────────┼───────────┤
│ 8  │911009              │500,000元             │
├──┼──────────┼───────────┤
│ 9  │911011              │130,000元             │
├──┼──────────┼───────────┤
│ 10 │911105              │300,000元             │
├──┼──────────┼───────────┤
│合計│                    │2,905,000元           │
└──┴──────────┴───────────┘
 附表2：
┌──┬──────────┬───────────┐
│編號│回補日期            │回補金額（新台幣）    │
├──┼──────────┼───────────┤
│ 1  │910802              │500,000元             │
├──┼──────────┼───────────┤
│ 2  │910814              │320,000元             │
├──┼──────────┼───────────┤
│ 3  │910815              │250,000元             │
├──┼──────────┼───────────┤
│ 4  │910816              │500,000元             │
├──┼──────────┼───────────┤
│ 5  │910909              │50,000元              │
├──┼──────────┼───────────┤
│ 6  │910910              │200,000元             │
├──┼──────────┼───────────┤
│ 7  │910916              │300,000元             │
├──┼──────────┼───────────┤
│ 8  │911017              │100,000元             │
├──┼──────────┼───────────┤
│ 9  │911018              │500,000元             │
├──┼──────────┼───────────┤
│ 10 │911112              │250,000元             │
├──┼──────────┼───────────┤
│ 11 │911113              │30,000元              │
├──┼──────────┼───────────┤
│ 12 │911114              │250,000元             │
├──┼──────────┼───────────┤
│ 13 │911114              │100,000元             │
├──┼──────────┼───────────┤
│ 14 │911115              │350,000元             │
├──┼──────────┼───────────┤
│合計│                    │3,700,000元           │
└──┴──────────┴───────────┘
 附表3：
┌──┬──────────┬───────────┐
│編號│詐領日期            │詐領金額（新台幣）    │
├──┼──────────┼───────────┤
│ 1  │910805              │588,000元             │
├──┼──────────┼───────────┤
│ 2  │910805              │212,000元             │
├──┼──────────┼───────────┤
│ 3  │910805              │212,000元             │
├──┼──────────┼───────────┤
│ 4  │910815              │250,000元             │
├──┼──────────┼───────────┤
│ 5  │910816              │230,000元             │
├──┼──────────┼───────────┤
│ 6  │910816              │300,000元             │
├──┼──────────┼───────────┤
│ 7  │910816              │200,000元             │
├──┼──────────┼───────────┤
│ 8  │910816              │200,000元             │
├──┼──────────┼───────────┤
│ 9  │910910              │280,000元             │
├──┼──────────┼───────────┤
│ 10 │910910              │280,000元             │
├──┼──────────┼───────────┤
│ 11 │911018              │800,000元             │
├──┼──────────┼───────────┤
│ 12 │911105              │200,000元             │
├──┼──────────┼───────────┤
│ 13 │911105              │200,000元             │
├──┼──────────┼───────────┤
│合計│                    │3,952,000元           │
└──┴──────────┴───────────┘
                                                     F


司法院資訊處製作；財團法人民間司法改革基金會備份。
